【裁判字號】    98,上易,133
【裁判日期】    980811
【裁判案由】    拆屋還地
【裁判全文】
臺灣高等法院臺中分院民事判決         98年度上易字第133號
上  訴  人  乙○○
訴訟代理人  陳浩華  律師
被 上訴 人  甲○○
訴訟代理人  許博堯  律師
複 代理 人  丙○○
上列當事人間請求拆屋還地事件，上訴人不服台灣台中地方法院
97年度訴字第2677號98年2月25日第一審判決，提起上訴，經本
院民國98年7月28日言詞辯論終結，判決如下：
    主      文
上訴駁回。
第二審訴訟費用由上訴人負擔。
    事實及理由
一上訴人主張：坐落台中縣豐原市○○段第571地號土地（下稱
  系爭土地）係伊所有，被上訴人所有台中縣豐原市○○路277
  巷3號房屋（下稱系爭建物）占用系爭土地面積7平方公尺。丁
  ○○（上訴人之祖父，被上訴人之父）先前使用系爭土地，建
  築系爭建物並在建築執照及使用執照上蓋用上訴人之印章，伊
  並不知情，並否認系爭建物之建築執照及使用執照同意書上之
  印文為真正，如鈞院認定被上訴人對系爭建物有使用借貸關係
  ，上訴人表示當庭終止使用借貸關係。聲明被上訴人應將坐落
  台中縣豐原市○○段第571地號土地如附圖所示Ｂ部分面積7平
  方公尺之建物拆除，並將土地返還上訴人。
二被上訴人則以：上訴人（民國65年3月10日生）之父戊○○在
  83年4月26日因空難事故死亡，當時上訴人未成年，故上訴人
  之父所遺遺產，均由上訴人之祖父丁○○代為管理。系爭建物
  係丁○○於89年間以被上訴人名義申請，並於建築完成後以被
  上訴人名義取得使用執照及辦理系爭建物所有權第一次登記，
  並非無占用之正當權源。由於使用借貸之目的尚未完成，上訴
  人主張終止使用借貸關係，於法不合等語置辯，並聲明：請求
  駁回上訴人之訴。
三本件第一審對於上訴人之請求，判決敗訴，上訴人不服，求為
  廢棄命被上訴人拆除系爭建物，返還系爭土地。；被上訴人則
  求為判決駁回上訴。
四法院審理之結果：
  (一)兩造不爭執事項及爭執事項：
  1.不爭執事項：
    系爭土地所有權人為上訴人。
    系爭建物所有權人為被上訴人。
    系爭建物占用系爭土地面積為7平方公尺。
  2.爭執事項：系爭建物占用系爭土地是否有正當權源？
  (二)系爭土地係屬上訴人所有，上訴人自承其祖父丁○○生前（
    94年2月6日死亡）即將系爭土地移轉登記與上訴人等語（見
    本院卷第68頁），其訴訟代理人陳浩華律師於台灣台中地方
    法院檢察署（下稱台中地檢署）95年度偵字第23637號偵查
    中指稱：「權狀是被上訴人的配偶己○○○交還給上訴人與
    其姐庚○○、辛○○、壬○○（下稱上訴人等人），他說他
    在丁○○處看到權狀（系爭土地及同段569地號土地之權狀
    ），覺得奇怪所以歸還給上訴人等人，另外上訴人等人說權
    狀一直是在他們的保管中，為何後來會被人家拿去申請建築
    執照及使用執照？之後又拿來歸還」等語（見96年2月15日
    訊問筆錄），由此可見系爭土地及同段569地號土地之所有
    權狀原由上訴人等人保管，之後為人拿走申請系爭建物之建
    築執照及使用執照，係被上訴人之妻己○○○於系爭建物興
    建完成及丁○○去世後將所有權狀歸還上訴人等人。而系爭
    建物之興建，被上訴人辯稱：係由伊父丁○○因所居住之原
    建物為大火燒燬，擬在原址重建，遂以伊名義為起造人，向
    台中縣政府申請建築執照及使用執照等語，經核與證人即代
    為辦理申請使用執照之癸○○於前案偵查中證稱：「（對於
    台中縣豐原市○○路277巷3號重建這件事，妳有參與否？）
    89年間，丁○○因為房子被火燒燬，想要重建，當時他先把
    房子蓋好，後來發現要接水、接電，必須要有使用執照，於
    是他就想要補照，他就委託我幫他處理，我接受委託到現場
    去丈量過，再依補照程序幫他辦理」等語（見96年2月26日
    訊問筆錄）相符，被上訴人並經台中地檢署95年度偵字第
    23637號認定系爭建物為丁○○以被上訴人名義興建，並由
    丁○○在土地使用同意書蓋用上訴人等人之印章，而處分不
    起訴確定，顯然拿走上訴人等人之系爭土地及同段569地號
    土地所有權狀申請系爭建物之建築執照及使用執照者為丁○
    ○。再參酌壬○○於前案偵查中陳稱丁○○於系爭建物重建
    期間係與渠等同住等語（見96年2月26日訊問筆錄），系爭
    土地及同段569地號土地之所有權狀應係上訴人等人交付丁
    ○○申請系爭建物之建築執照及使用執照之用。蓋所有權狀
    既由上訴人等人保管，若非上訴人等人所交付，丁○○如何
    能取得所有權狀，丁○○亦無竊取系爭土地及同段569地號
    土地所有權狀之必要，況上訴人等人於自己○○○手中取回
    土地所有權狀時復未表明其所有權狀係遭他人所竊取。上訴
    人等人既將土地所有權狀交付丁○○申請系爭建物之建築執
    照及使用執照，自係同意丁○○在系爭土地上興建系爭建物
    。
  (三)系爭建物之原建物係於88年6月24日為火災燒燬，由上訴人
    等人及被上訴人於88年10月間申請拆除，此有上訴人所提出
    之台中縣消防局火災證明書、台中縣政府工務局拆除執照在
    卷可稽（附本院卷第81至83頁）。依台中縣政府工務局拆除
    執照所示，該原建物坐落之基地為系爭土地及同段569、570
    、570之1、571之1地號土地，此與系爭建物所坐落之基地即
    系爭土地及同段569、570、570之2地號土地大致相符（見本
    院卷84頁之系爭建物登記謄本），足證系爭建物係丁○○於
    原建物為火災燒燬後在原址重建，核與壬○○於前案偵查中
    所述「（系爭土地及同段569地號土地）之前有使用，但88
    年發生火災，後來就把房子拆了變成空地。土地的前半段還
    是空地，被上訴人蓋的只有一點點」等語（見96年2月15日
    訊問筆錄）相符，系爭土地及同段569地號土地既為原建物
    所占用，係上訴人等人所明知，則之後原建物遭火災燒燬拆
    除，丁○○仍在原址之系爭土地及同段569地號土地興建系
    爭建物，系爭土地為系爭建物所占用亦應為上訴人所知悉，
    苟上訴人未同意丁○○在系爭土地興建系爭建物，理應於丁
    ○○生前即提出異議，何以至丁○○去世後數年始主張？又
    系爭建物之原建物係丁○○所居住，為壬○○於前案偵查中
    所承認（見96年2月15日訊問筆錄），而系爭土地及同段569
    地號土地原係丁○○所有，上訴人於其父戊○○在83年4月
    26日因空難事件死亡時尚未成年，係由丁○○照顧長大等情
    ，復為上訴人所不爭執，足見雙方至為密切，則丁○○因其
    居住之建物為火災燒燬，需在原址重建，上訴人等人斷無反
    對之理，且丁○○於系爭建物重建期間係與上訴人等人同住
    ，丁○○焉有不告知上訴人等人，擅自在系爭土地及同段
    569地號土地興建系爭建物之理？再參上訴人等人就實際係
    丁○○所為之以上訴人等人名義出具土地使用同意書興建系
    爭建物，亦未主張係丁○○偽造文書，益證丁○○之興建系
    爭建物應有取得上訴人等人之同意，上訴人以其在系爭建物
    重建期間係在美國求學，主張其不知丁○○在系爭土地興建
    系爭建物，係丁○○擅自提供系爭土地予被上訴人使用云云
    ，要無可採。查丁○○於重建系爭建物時，係直接使用被上
    訴人名義重建，丁○○應係代被上訴人向上訴人借用系爭土
    地重建系爭建物，則兩造間就系爭土地有成立使用借貸之法
    律關係，應堪認定。
  (四)按借用人應於契約所定期限屆滿時，返還借用物；未定期限
    者，應於依借貸之目的使用完畢時返還之。但經過相當時期
    ，可推定借用人已使用完畢者，貸與人亦得為返還之請求。
    借貸未定期限，亦不能依借貸之目的而定其期限者，貸與人
    得隨時請求返還借用物。民法第470條亦有明文。本件使用
    借貸系爭土地之目的，既為建造系爭建物，而系爭建物為2
    層樓鋼架建物，被上訴人居住其內，經原審現場履勘記明勘
    驗筆錄，是依借貸目的尚未使用完畢，應堪認定。上訴人進
    而主張如本院認兩造間有使用借貸之法律關係，上訴人亦當
    庭終止使用借貸法律關係，惟揆諸民法第470條第1項之規定
    ，即知上訴人終止使用借貸關係，於法無據，不生終止之效
    力。從而，被上訴人主張系爭建物占用系爭土地有其合法權
    源，即屬有據，上訴人主張被上訴人應拆除系爭建物占用系
    爭土地7平方公尺部分，並將占用之土地返還上訴人，不應
    准許。原審予以駁回上訴人之請求，誤認舉證責任應由上訴
    人負責，而為上訴人敗訴判決，固有違誤，惟結論並無不同
    ，仍應予以維持，上訴意旨求為廢棄，為無理由，應予駁回
    。
五兩造其餘之主張，核與判決結果不生影響，不予贅述，併予敘
  明。
據上論結，本件上訴為無理由，依民事訴訟法第449條第2項、第
78條，判決如主文。
中    華    民    國    98    年    8     月    11    日
                民事第四庭    審判長法  官  陳蘇宗
                                    法  官  李寶堂
                                    法  官  黃永祥
以上正本係照原本作成。
不得上訴。
                                    書記官  陳信和
中    華    民    國    98    年    8     月    12    日
                                                      Ｍ


司法院資訊處製作；財團法人民間司法改革基金會備份。
